臺灣高等法院民事判決
108年度上易字第622號
上  訴  人  蔡淑惠  
訴訟代理人  何志恆律師
被 上訴 人  林春蘭  
訴訟代理人  劉德壽律師
複 代理 人  張伯儀  
            李致詠律師
上列當事人間請求返還停車位等事件，上訴人對於中華民國108
年4月15日臺灣新北地方法院108年度重訴字第65號判決提起上訴
，本院於109年5月26日言詞辯論終結，判決如下：
    主      文
上訴駁回。
第二審訴訟費用由上訴人負擔。
    事實及理由
一、上訴人主張：伊於民國106年11月2日自臺灣新北地方法院民
    事執行處105年度司執字第131683號事件（下稱系爭執行程
    序）拍賣取得新北市○○區○○段000○號（即門牌號碼○○路000
    巷00弄○號0樓；下稱系爭943建號）建物（含共有部分即同
    段957建號《重測前為新北市○○區○○段○○○段0000○號；下稱系
    爭957建號》應有部分1301分之130）（下稱系爭建物），及
    坐落新北市○○區○○段0000地號（應有部分為1388分之18）土
    地（下稱系爭土地，與系爭建物合稱系爭不動產），系爭不
    動產得使用地下1樓停車位編號23、24、26、27、28等5個平
    面停車位，惟其中編號27號停車位（下稱系爭27號車位）遭
    被上訴人無權占有，爰依民法第767條第1項前段、第821條
    請求被上訴人返還系爭27號車位，依民法第179條規定請求
    被上訴人給付相當於租金之不當得利等語。並聲明：被上訴
    人應將系爭27號車位返還伊及其他共有人，並自106年11月1
    0日起至返還系爭27號車位止，每月給付伊及其他共有人新
    臺幣（下同）1,500元。
二、被上訴人則以：伊於105年6月29日向訴外人即社區大樓起造
    建商楊輝雄之繼承人楊蕭梅買受系爭27號車位，非無權占用
    。系爭27號車位非前屋主即系爭執行程序之債務人蕭璿靚（
    原名蕭佳慧）所有，不在查封範圍，非法院可得點交之標的
    ，上訴人自不能主張繼受取得等語，資為抗辯。
三、原審判決上訴人全部敗訴，上訴人不服，提起上訴，並聲明
    ：㈠原判決廢棄。㈡被上訴人應將系爭27號車位返還上訴人及
    其他共有人，並自106年11月10日起至返還系爭27號車位止
    ，每月給付上訴人及其他共有人1,500元。被上訴人則答辯
    聲明：上訴駁回。
四、兩造不爭執事項：
  ㈠上訴人經系爭執行程序拍定取得系爭不動產所有權。
  ㈡被上訴人為同段927建號（即門牌號碼○○路000巷00弄○號0樓
    ；下稱系爭927建號）建物（含系爭957建號應有部分1301分
    之63）及坐落土地之所有權人。
  ㈢被上訴人於105年6月29日與楊蕭梅就系爭27號車位簽訂停車
    位買賣契約書（下稱系爭車位買賣契約），迄今占有使用系
    爭27號車位。
  ㈣若上訴人請求被上訴人返還系爭27號車位為有理由，則每月
    相當於租金的不當得利為1,500元。
五、上訴人主張其拍得之系爭不動產包含可使用之系爭27號車位
    遭被上訴人無權占有，請求被上訴人返還系爭27號車位，並
    按月給付相當於租金之不當得利等語，為被上訴人所否認，
    並以前詞置辯。茲就兩造爭點析述如下：
  ㈠系爭27號車位是否約定由系爭不動產所有權人專用？
　　⒈按當事人主張有利於己之事實者，就其事實有舉證之責任
      ，民事訴訟法第277條前段定有明文。如係由原告主張權
      利者，應先由原告負舉證之責，若原告先不能舉證，以證
      實自己主張之事實為真實，則被告就其抗辯事實即令不能
      舉證，或其所舉證據尚有疵累，亦應駁回原告之請求（最
      高法院107年度台上字第2320號判決要旨參照）。上訴人
      主張系爭27號車位在系爭不動產約定專用範圍等語，為被
      上訴人所否認，依上開說明，上訴人應就其所主張之事實
      ，負舉證責任。
　　⒉次按公寓大廈之共用部分，係指公寓大廈專有部分以外之
      其他部分及不屬專有之附屬建築物，而供共同使用者而言
      ；又各區分所有權人按其共有之應有部分比例，對建築物
      之共用部分及其基地有使用收益之權，但另有約定者從其
      約定，公寓大廈管理條例第3條第4款、第9條第1項分別定
      有明文。而所謂另有約定者，包括同法第3條第5款所定共
      用部分經約定供特定區分所有權人使用之約定專用部分在
      內。是公寓大廈之公共設施，倘經區分所有權人約定為特
      定區分所有權人專用，則該區分所有權人使用該特定專用
      部分，即屬有權使用。又公寓大廈之地下室停車位，有僅
      就地下室停車位部分獨立編列建號而不與其他公共設施編
      列同一建號者；有與其他公共設施(例如頂樓、走道等)共
      同編列同一建號者。前述第一種地下室停車位，倘區分所
      有權人不需停車位，無須購買該地下室共同使用部分即該
      獨立建號建物之應有部分；第二種地下室停車位，因全部
      公共設施編列同一建號，則區分所有權人縱未購買停車位
      ，亦因公共設施應有部分係抽象存在於全部共有物，故其
      應有部分當及於地下室停車位部分。查：
　　　⑴系爭957建號係共有，主要用途為停車場、汽車升降梯、
        屋頂突出物，而系爭957建號地下室原始規劃為25個停
        車位等情，有系爭943建號、系爭927建號建物謄本、使
        用執照所附地下一層平面圖可參（見原法院107年度板
        簡字第1840號卷《下稱板簡卷》第31頁至第32頁、第37頁
        至第38頁、本院卷第310頁）。系爭957建號既為共有，
        且系爭943建號、系爭927建號建物謄本中，就共有之系
        爭957建號均未記載停車位編號，可見上訴人拍得系爭
        不動產所坐落社區（下稱系爭社區）之共有部分僅系爭
        957建號，且地下一層之停車位並未獨立編列建號。依
        前揭說明，系爭社區地下一層停車位，應屬前述第二種
        地下室停車位型態。而兩造既為系爭社區區分所有權人
        （見兩造不爭執事項㈠、㈡），亦為系爭957建號之共有
        人，則兩造就系爭957建號之應有部分，及於地下一層
        之全部停車位。
      ⑵依系爭執行程序拍賣公告標別乙之使用情形欄記載：「
        一、本件建物於民國105年11月28日查封時，債務人不
        在場，大門未上鎖，經檢視後為空屋，無增建。嗣債權
        人陳報乙標現況為空屋無人使用。鑑價報告稱一樓坪數
        中另附有高達36坪之公設面積，該部分應分開計價，因
        地下室無法進入，固以交易常情推估有3個停車空間，
        每個按60萬計算，合計180萬元。建物拍定後按現況點
        交，而有無停車位，請投標人自行確認，拍定後不點交
        …三、另據鑑價報告稱本建物尚有3個停車位等語，惟因
        停車位屬建物共同使用部分（約定專用部分），其使用
        依法應由共有人協議之，故停車位部分拍定後不點交。
        其實際使用情況、編號、有無，除法令另有規定外，依
        住戶規定決定，故應買人應於應買前自行查明清楚，拍
        定後不得以此爭執請求撤銷拍定。就停車位所為拍賣條
        件之揭示，僅供應買人參考，應買人就此亦無權利瑕疵
        擔請求之權利」等語（見板簡卷第69頁），上開拍賣公
        告雖以3個停車位推估價格，然亦載明無法查知系爭不
        動產是否有停車位，難認系爭執行程序已將系爭27號車
        位納為系爭不動產使用範圍進行拍賣。
　　　⑶又上訴人主張系爭社區有停車位之區分所有權人，就系
        爭957建號應有部分高於無停車位之區分所有權人，且
        取得停車位數量越多，其應有部分越多等語，固提出系
        爭957建號區分所有建物共同使用部分附表、建物謄本
        為證（見板簡卷第27頁至第29頁、本院卷第225頁至第2
        29頁），然此僅可看出系爭社區部分區分所有權人應有
        部分異動情形。系爭社區全部公共設施既全部編列在系
        爭957建號，區分所有權人縱未購買停車位，亦因公共
        設施應有部分抽象存在於全部共有物，其應有部分及於
        地下室停車位部分，已如上述，則系爭社區之區分所有
        權人就共有之系爭957建號應有部分增減異動原因，非
        可遽認係因地下一層停車位使用權異動所致，尚難依系
        爭社區區分所有權人登記取得系爭957建號應有部分之
        多寡，作為計算區分所有權人取得地下一層停車位使用
        權數量之認定。則上訴人此部分主張，尚不足採。　
　　⒊再按本條例施行前已取得建造執照之公寓大廈，其區分所
      有權人應依第25條第4項規定，互推一人為召集人，並召
      開第一次區分所有權人會議，成立管理委員會或推選管理
      負責人，並向直轄市、縣 (市) 主管機關報備。前項公寓
      大廈於區分所有權人會議訂定規約前，以第60條規約範本
      視為規約。但得不受第7條各款不得為約定專用部分之限
      制，公寓大廈管理條例第55條第1項定有明文。復按公寓
      大廈管理條例係於84年6月28日公布，同年月30日施行，
      該條例施行之前，倘大樓地主、建商與各承購戶，就屬地
      下室作為停車場之管理範圍，訂有分管之約定，此應解該
      大樓共有人已默示同意成立分管契約，為維持共有物管理
      秩序之安定性，若受讓人知悉有該分管契約，或有可得知
      之情形，仍應受分管契約之約束（最高法院103年度台上
      字第850號判決意旨參照）。又以共有物分管之約定，不
      以訂立書面為要件，倘公寓大廈等集合住宅之買賣，建商
      與各承購戶或各承購戶間約定，公寓大廈之共用部分由特
      定共有人使用者，各共有人間對各自占有管領之部分，互
      相容忍，對於他共有人所占有土地之使用、管理，未予干
      涉，歷有年所，即非不得認有默示分管契約之存在。於此
      情形，倘共有人已按分管契約占有共有物之特定部分，他
      共有人嗣後將其應有部分讓與第三人，除有特別情事外，
      其受讓人對於分管契約之存在，通常即有可得而知之情形
      ，而應受分管契約之拘束（最高法院98年度台上字第1570
      號判決意旨參照）。查：
　　　⑴系爭社區係於83年4月1日取得建造執照，於84年3月15日
        建築完成一情，有使用執照申請書可參（見本院卷第29
        9頁），系爭社區既於公寓大廈管理條例施行前已取得
        建造執照，依公寓大廈管理條例第55條第1項但書規定
        ，系爭社區共有部分自不受同法第7條不得約定專用部
        分之限制。又系爭社區地下一層停車位後由25個改劃為
        35個，目前總停車位共計35個，為兩造所不爭執（見本
        院卷第153頁至第154頁），而系爭車位買賣契約所附系
        爭社區地下一層平面圖，停車位上分別有記載「翁義雄
        」、「萬福（應係楊萬福）」、「楊（應係楊輝雄）」
        、「翁文隆」，其中編號22、23、24、26、27、28、34
        車位均記載「楊」字一情（見板簡卷第23頁），而上訴
        人亦不爭執建商（包含楊輝雄）在分配車位時，有成立
        分管協議（見本院卷第477頁），可見系爭社區地下一
        層停車位確由建商為分管協議，而楊輝雄依分管協議，
        係管理使用編號22、23、24、26、28、34車位及系爭27
        號車位。另依蕭孟安即系爭車位買賣契約之連帶保證人
        在與上訴人之對話中稱：「當初蓋好房子的時候，我的
        姊姊（《即楊蕭梅》或姊夫《即建商楊輝雄》）分到幾間房
        屋，同時也分到很多個停車位，27號停車位並非固定配
        給8號1樓房屋，當時的情形是這樣。」、「…與林女士
        （即被上訴人）簽訂的契約附件中，本即附有當年起造
        建商間分配停車位的協議書…」、「四個起造建商，每
        人都有註明所分到的車位編號。」、「我姊夫分到七個
        。」、「22、23、24、26、27、28、34等七個。」等語
        （見板簡卷第29頁至第33頁），益徵系爭27號車位依上
        開分管協議，確實約定由楊輝雄管理使用。
　　　⑵被上訴人係於87年7月8日購買系爭927號建物（含共有之
        系爭957建號應有部分）及坐落之土地並持有迄今，有
        建物謄本可參（見板簡卷第37頁至第38頁），則被上訴
        人於向楊蕭梅（即楊輝雄之繼承人）簽立系爭車位買賣
        契約時，為系爭957建號之共有人，而楊輝雄係依分管
        協議取得系爭27號車位使用權，已如前述，楊蕭梅既因
        繼承取得系爭27號車位使用權，自有權出售系爭27號車
        位使用權予被上訴人。而被上訴人既因買賣取得系爭27
        號車位之約定專用權利，自有使用系爭27號車位之正當
        權源，非屬無權占有。上訴人復未舉證證明系爭不動產
        之前所有權人蕭璿靚有向楊輝雄或楊蕭梅購買系爭27號
        車位約定專用權，則上訴人或其前手（即蕭璿靚）既未
        取得系爭27號車位約定專用權，難認上訴人對系爭27號
        車位有約定專用權。
　　　⑶證人即系爭社區住戶潘美靜證述：系爭不動產原來是在
        建商楊輝雄名下，分到的車位號碼為23、24、26、28號
        ，系爭27號車位是楊輝雄的，但我問過系爭不動產原來
        的住戶劉先生，劉先生說楊輝雄把系爭27號車位寄放在
        系爭不動產，但是沒有講的很詳細。劉先生說他車位太
        多了，不需要這麼多個車位，所以他沒有買系爭27號車
        位。楊輝雄曾問另一個住戶楊文昌要不要買系爭27號車
        位，楊文昌問可否辦過戶，楊輝雄說因為找不到系爭不
        動產的劉先生，所以無法辦理過戶。楊文昌來找我，我
        叫他不要買，後來被上訴人說她買了系爭27號車位，表
        示是向楊輝雄所購買等語（見本院卷第194頁至第196頁
        ）。是潘美靜雖證稱楊輝雄將系爭27號車位寄放在系爭
        不動產，因找不到系爭不動產所有權人，所以無法辦理
        系爭27號車位之過戶。然系爭不動產原係楊輝雄所有，
        於94年12月28日以買賣為原因移轉登記予蕭璿靚一情，
        有系爭不動產移轉登記資料、新北市地籍異動索引可參
        （見本院卷第101頁至第137頁、第73頁），則潘美靜所
        詢問系爭不動產所有權人「劉先生」是否為系爭不動產
        所有權人，是否知悉系爭不動產與系爭27號車位之關係
        ，已屬有疑。況系爭社區公共設施全部編列在系爭957
        建號，系爭社區區分所有權人無論有無地下室停車位使
        用權，就系爭957建號應有部分均及於地下室停車位部
        分，非得以系爭957建號應有部分多寡，作為計算取得
        系爭社區地下一層停車位使用權數量之認定，業如上述
        ，故系爭社區區分所有權人所取得系爭957建號應有部
        分多寡，非必然與系爭社區地下一層停車位使用權有關
        ，潘美靜上開證述，難為有利上訴人之認定。
　　⒋綜上，上訴人主張其因拍賣取得系爭不動產所有權，而系
      爭不動產共有部分（即系爭957建號）之應有部分含系爭2
      7號車位，故其取得系爭27號車位約定專用權云云，應屬
      無據。　　　　
　㈡上訴人請求被上訴人返還系爭27號車位，並給付不當得利，
    有無理由？　　
　　被上訴人係基於分管協議取得系爭27號車位之約定專用權，
    非屬無權占用系爭27號車位，已如前述。則上訴人依民法第
    179條規定，請求被上訴人自106年11月10日起至返還系爭27
    號停車位之日止，按月給付上訴人及其他共有人1,500元，
    自屬無據，不應准許。 
六、綜上所述，上訴人依民法第767條第1項前段、第821條規定
    ，請求被上訴人返還系爭27號車位予上訴人及其他共有人；
    並依民法第179條規定，請求被上訴人自106年11月10日起至
    返還系爭27號車位之日止，按月給付上訴人及其他共有人1,
    500元，非屬正當，不應准許。從而原審所為上訴人敗訴之
    判決，並無違誤。上訴論旨指摘原判決不當，求予廢棄改判
    ，為無理由，應駁回其上訴。
七、本件事證已臻明確，兩造其餘攻擊防禦方法及所提證據，經
    本院審酌後，認均不足以影響本判決結果，自無逐一論述必
    要，併予敘明。
八、據上論結，本件上訴為無理由，依民事訴訟法第449條第1項
    、第78條，判決如主文。 
中　　華　　民　　國　　109 　年　　6 　　月　　9 　　日
                    民事第三庭   
                        審判長法  官 林玉珮
                              法  官 徐淑芬
                              法  官 朱美璘
正本係照原本作成。
不得上訴。
中　　華　　民　　國　　109 　年　　6 　　月　　10　　日
　　　　　　　      　　　　　書記官 蔡宜蓁